【裁判字號】    94,上易,480
【裁判日期】    950404
【裁判案由】    損害賠償
【裁判全文】
臺灣高等法院民事判決                 94年度上易字第480號
上  訴  人  乙○○
訴訟代理人  黃鈺華律師
複  代理人  沈奕瑋律師
被  上訴人  丁○○
            戊○○
            甲○○
上列當事人間請求損害賠償事件，上訴人對於中華民國94年4 月
15日臺灣基隆地方法院94年度訴字第43號第一審判決，提起上訴
，本院於中華民國95年3月21日言詞辯論終結，判決如下：
    主  文
原判決關於駁回上訴人後開第2 項之訴部分，並訴訟費用之裁判
（確定部分除外）廢棄。
被上訴人丁○○、甲○○應連帶給付上訴人新台幣壹佰萬元，及
丁○○自93年10月2日、甲○○自93年10月1日起，均至清償日止
，按週年利率5%計算之利息。
第一審（確定部分除外）、第二審訴訟費用均由被上訴人丁○○
、甲○○連帶負擔。
    事實及理由
一、被上訴人丁○○、戊○○經合法通知，未於最後言詞辯論期
    日到場，核無民事訴訟法第386 條各款所列情形，故被上訴
    人丁○○、戊○○部分，爰依上訴人之聲請准由其一造辯論
    判決，合先敘明。
二、上訴人於原審主張：被上訴人戊○○於民國82年間，稱伊將
    在基隆市○○○段土地興建「城鄉山色」第二期房屋，上訴
    人不疑有詐，乃於同年4 月與伊訂定不動產預定買賣契約書
    ，買受二戶房屋，並交付新台幣（下同）壹佰萬元作為訂金
    。詎事後該工地竟無任何開工跡象，且無法聲請核發建照，
    上訴人乃要求戊○○出面解決，戊○○雖坦承該100 萬元已
    遭其私人用盡。戊○○為卸免返還價金之責，遂偕同另二名
    被上訴人丁○○、甲○○向上訴人表示，因彼三人於「城鄉
    山色」及「龍門居」開發案為投資、合夥關係，又稱被上訴
    人戊○○已將伊原與丁○○及訴外人丙○○所共有之基隆市
    深澳坑深澳坑小段144 地號土地之三分之一持分轉讓予甲○
    ○，而丁○○等人並將委託由丙○○經營之華大建設股份有
    限公司（以下簡稱華大公司）於該土地興建「龍門居」房屋
    ，丁○○並且授權甲○○於九戶範圍內代理售出、簽約，故
    可與上訴人換屋，並以上訴人前繳「城鄉山色」房屋價金，
    逕抵本件買賣部分價金。上訴人見被上訴人言之鑿鑿且頗有
    誠意，遂同意被上訴人等之債務承擔約定，將債權標的轉為
    龍門居之二戶房屋，並於82年9月27日，與華大公司代理人
    丁○○之複代理人甲○○完成換約，並經甲○○簽收價金60
    萬元、40萬元。未料，「龍門居」工地又未依約開工，上訴
    人屢次追問，渠等均稱是華大公司未依雙方約定開工，故上
    訴人於87年5 月7日委託律師以台北東門郵局第515號存證信
    函催告。未料，華大公司於87年5月11日以台北44 支局存證
    信函第854 號回函稱：「本公司迄今根本未推出任何案件，
    亦停業中，敬請貴律師查明並轉告當事人應向甲○○交涉。
    」等語。否認丁○○、甲○○經合法代理，亦否認上開「龍
    門居」之賣賣契約，上訴人至此始知受到詐騙。嗣後上訴人
    至基隆市信義地政事務所調閱該筆土地狀況，更赫然發現渠
    等名下之持份，已於83年3 月22日全數移轉予丙○○，即丁
    ○○首次取得系爭土地持分之時點82年3月9日起，至被上訴
    人三人將系爭土地持分全數移轉他人之時點止，不過一年，
    顯見被上訴人等係以短暫與華大公司負責人丙○○共有系爭
    土地為由，詐騙上訴人，使上訴人陷於錯誤，誤信渠等與華
    大公司有共同開發案，因而同意與之訂立預售屋買賣契約，
    造成上訴人受有財產上損失，被上訴人詐欺犯行已臻明確，
    上訴人並已提出告訴，現由臺灣基隆地方法院檢察署以92年
    度偵字第5653號案件偵辦中。爰本於侵權行為損害賠償、不
    當得利、併存債務承擔之債權請求權等法律關係，求為命被
    上訴人等應連帶給付上訴人200 萬元，及自起訴狀繕本送達
    翌日起至清償日止，按週年利率百分之五計算之利息等語。
三、被上訴人則以︰被上訴人並無詐欺行為，原法院檢察署84年
    度偵字第3330號不起訴處分書亦認無詐欺情事，顯無侵權行
    為，縱有侵權行為，亦已罹於時效消滅等語，資為抗辯。
四、原審為上訴人敗訴之判決。上訴人就其中簽約金100 萬元部
    分提起上訴（其餘部分已確定），求為將原判決該部分廢棄
    ，改判命被上訴人應連帶給付上訴人100 萬元，及自起訴狀
    繕本送達翌日起至清償日止，按週年利率百分之五計算之利
    息。其除引用原審之陳述外，補陳略以：
  (一)本件經上訴人於經濟部商業司網站查詢公司登記事項，並無
    「華大建設工程股份有限公司」之存在，僅有「華大建設股
    份有限公司」，華大建設工程公司既僅是被上訴人等用以混
    淆視聽所虛擬的公司，實際上並不存在，則上訴人所為之行
    為，自無從對其發生效力，上訴人之給付，既已由被上訴人
    等受領，則可知渠等之財產必有增加之情形，原判決謂上訴
    人之給付係對華大建設工程公司發生效力，顯係誤會。且若
    不許上訴人提出該主張，亦顯有失公平，依民事訴訟法第44
    7條第1項但書第1款、第3款及第6 款之規定，提出華大建設
    工程公司確實不存在之攻擊防禦方法，於法並無不合。
  (二)被上訴人確實受有上訴人給付之利益，並致上訴人受有損害
    ，上訴人得依民法第179 條規定向渠等請求返還，並因本件
    屬本人不存在之無權代理，應類推適用或直接適用民法第11
    0 條無權代理之規定，請求損害賠償。上訴人於原審已主張
    被上訴人乃無權代理，並爭執渠等所謂授權書之真正，故上
    訴人主張渠等確實無代理權，乃屬對第一審已提出之攻擊或
    防禦方法為補充，依民事訴訟法第447條第1項但書第3 款規
    定，應准許上訴人提出新攻擊防禦方法。
  (三)自原審原證 3「龍門居不動產買賣契約書」可發現系爭契約
    不合理處甚多，上訴人之給付是否係對華大建設工程公司發
    生效力，原審法院均未曉諭當事人為必要之補充與陳述。
  (四)被上訴人以未經設立登記之公司名義經營業務，應負連帶賠
    償責任：依據公司法第19條第1 項規定：「未經設立登記，
    不得以公司名義經營業務或為其他法律行為」，第 2項：「
    違反前項規定者，行為人處一年以下有期徒刑、拘役或科新
    台幣十五萬元以下罰金，並自負民事責任；行為人有二人以
    上者，連帶負民事責任」，被上訴人等以不存在之華大公司
    名義與上訴人訂立龍門居不動產買賣契約，即係以未經設立
    登記之公司名義經營業務，依上開公司法規定，連帶負民事
    責任，即渠等對所受不當得利連帶負返還予上訴人之責任。
    因其請求之基礎事實同一，上訴人追加此請求權基礎，依民
    事訴訟法第255條第1項第2款，於法有據。
  (五)因被上訴人等具合夥關係：被上訴人等以戊○○提供土地、
    丁○○提供資金與勞務、甲○○提供勞務之方式合夥，亦經
    戊○○於94年12月19日準備程序中明白承認，更顯被上訴人
    間之合夥關係。至少戊○○與丁○○原具有合夥關係，而戊
    ○○退出後，由甲○○加入與丁○○成立合夥關係。且依據
    民法第689條第3項規定，渠等因合夥關係所生之權利義務關
    係，仍應於合夥關係終了時，方一併計算，即於龍門居確定
    無法興建，始計算被上訴人間因合夥關係所負之債務，而合
    夥財產既不足清償渠等自上訴人處所受之不當得利，則上訴
    人請求被上訴人等負連帶返還所受不當得利之責任，誠屬有
    理。
  (六)被上訴人等於「城鄉山色第二期」及「龍門居」預售屋土地
    開發案上，皆向上訴人表示已領有建築執照，日後會將影本
    交付上訴人，詎事後卻於法院辯稱預售屋之銷售需取得建築
    執照乃嗣後之規定，渠等顯有詐欺故意等語。
五、被上訴人求為判決駁回上訴。其除引用原審之陳述外，補陳
    略以：
  (一)被上訴人甲○○部分：
  1.伊僅係被授權代理為換約之行為，從授權書之內容「最高授
    權簽約戶數為 9戶」，可見換約時甲○○並非合夥或投資者
    ，僅係代理丁○○換約而已，並非無權代理，更無當場收受
    買賣價金，並無侵權或不當得利可言。
  2.原法院84年訴字第223 號民事判決，甲○○並無到庭應訊，
    亦未提起上訴，至為不合理，不應為本件所援用。
  3.本件換約當時，買賣契約內頁所載華大建設工程股份有限公
    司及統一編號，僅係誤載。
  (二)被上訴人丁○○部分：伊僅授權甲○○簽約，事實上未收到
    分文金錢。
  (三)被上訴人戊○○部分：承認收受本件款項，並主張龍門居之
    土地係伊與丁○○各二分之一，後來伊將土地讓給甲○○，
    ，並將所收上訴人之定金讓與而退出本件關係等語。
六、上訴人主張被上訴人於82年間，合夥在基隆市○○○段土地
    興建「城鄉山色」第二期房屋，上訴人不疑有詐，乃於同年
    4 月與被上訴人戊○○訂定不動產預定買賣契約書，買受二
    戶房屋，並交付100 萬元作為訂金。詎事後該工地竟無開工
    跡象，且無法聲請核發建照。戊○○與被上訴人丁○○、甲
    ○○向上訴人表示，因彼三人於「城鄉山色」及「龍門居」
    開發案為投資、合夥關係。又稱被上訴人戊○○已將伊原與
    丁○○及訴外人丙○○所共有之基隆市深澳坑深澳坑小段14
    4 地號土地之三分之一持分轉讓予甲○○，該土地將興建「
    龍門居」房屋，丁○○並且授權甲○○於九戶範圍內代理售
    出、簽約，故可與上訴人換屋，並以上訴人所繳「城鄉山色
    」房屋價金，逕抵本件買賣部分價金。上訴人見被上訴人頗
    有誠意，遂同意被上訴人等之債務承擔約定，將債權標的轉
    為龍門居之二戶房屋，並於82年9 月27日，與丁○○之代理
    人甲○○完成換約，並經甲○○簽收價金60萬元、40萬元等
    情。有上訴人提出戊○○與甲○○轉讓契約、授權書、龍門
    居買賣契約書、存證信函、土地登記謄本、不起訴處分書、
    經濟部商業司公司登記資料、丁○○同意書、甲○○與陳金
    祥協議讓渡書、原審法院84年度訴字第223 號民事判決等影
    本可稽（原審北院卷第12-87頁、本院卷第11-13、90-98 頁
    ）。被上訴人除否認有合夥關係外，對於上訴人因買賣房屋
    而交付100 萬元予被上訴人戊○○，再由被上訴人丁○○授
    權被上訴人甲○○，與上訴人簽訂龍門居買賣契約書，受讓
    被上訴人戊○○所收上訴人之100 萬元等情屬實，堪信上訴
    人此部分之主張為真實。是本件應審酌者，為被上訴人間是
    否有合夥關係，是否受有不當利益是也。茲析述如下：
  (一)按所謂合夥者，乃二人以上互約出資以經營共同事業之契約
    ；又合夥成立後，凡各合夥人之出資及其他合夥財產，均為
    合夥人全體之公同共同；又合夥之事務除契約另有訂定外，
    由合夥人全體共同執行之，如約定由合夥人中數人執行者，
    即由該數人共同執行之，合夥之通常事務，雖得由有執行權
    之各合夥人單獨執行之，但其他有執行權之合夥人中任何一
    人，對於該合夥人行為有異議時，應停止該事務之執行等，
    觀諸民法第667條、第668條、第671 條等規定可明。本件被
    上訴人戊○○（原名劉文田）於檢察官偵查中自認「龍門居
    工地（下稱系爭土地）是他與丁○○合夥的（系爭土地所有
    權以丁○○名義登記）．．．」，有台灣基隆地方法院檢察
    署84年度偵字第3330號不起訴處分書可稽（見4068號卷第84
    頁），而被上訴人丁○○就登記為其所有上開系爭土地，其
    中三分之一為被上訴人戊○○所有亦不爭執，是被上訴人戊
    ○○於偵查中所自認「龍門居工地是他與丁○○合夥的」等
    語，應為真實。嗣被上訴人戊○○將其所有之三分之一讓與
    被上訴人甲○○，亦有轉讓書可稽（見前揭卷第 12-13 頁）
    。被上訴人丁○○並出具同意書同意被上訴人甲○○因受讓
    而有系爭土地權利三分之一，有該同意書可稽（見本院卷第
    90頁）。並由被上訴人丁○○授權被上訴人甲○○，與上訴
    人簽訂龍門居買賣契約書，並有被上訴人不爭執為真正之授
    權書、龍門居不動產買賣契約書，附卷可稽（見前揭卷第12
    -13 頁）。是被上訴人戊○○將其所有之三分之一讓與被上
    訴人甲○○，退出合夥關係，另由被上訴人丁○○與被上訴
    人甲○○，成立合夥關係，灼然可見，上訴人主張被上訴人
    甲○○、丁○○間為合夥，尚非無據。被上訴人甲○○，辯
    稱係以代書關係簽訂系爭不動產買賣契約云云，核無可取。
  (二)次按解釋當事人之契約，應以當事人立約當時之真意為準，
    而真意何在，又應以過去事實及其他一切證據資料為斷定之
    標準，不能拘泥文字致失真意（最高法院39年度台上字第10
    53號判例參照）。本件「龍門居買賣契約書」，其封面記載
    為「華大建設股份有限公司」，契約前言記載「立房屋預定
    買賣契約書人」賣方：「華大建設工程股份有限公司」，末
    尾簽約當事人記載「賣方：華大建設工程股份有限公司、負
    責人丙○○、代表人：丁○○、甲○○（代）」等，前後公
    司名稱不一，經本院訊問丙○○稱沒有授權丁○○使用華大
    建設公司名義簽約，華大公司也沒有蓋龍門居房屋，華大建
    設公司沒有「工程」兩字等語（見本院卷第50-54 頁筆錄）
    。故就立約當時之真意，並過去事實及其他一切證據資料觀
    之，足見被上訴人丁○○、甲○○明知訴外人丙○○係「華
    大建設股份有限公司」負責人，而被上訴人丁○○、甲○○
    卻私自以不存在之「華大建設工程股份有限公司」之名與上
    訴人簽訂系爭不動產買賣契約，而非以其明知並載於契約封
    面「華大建設股份有限公司」簽約，依契約書之記載，系爭
    房屋之出賣人雖為「華大建設工程股份有限公司」，然「華
    大建設工程股份有限公司」並無公司登記，無享受權利、負
    擔義務之資格，此為兩造所不爭執，自非契約當事人。而龍
    門居土地由被上訴人丁○○、甲○○提供，二人間有合夥關
    係，有如前述，而以「華大建設工程股份有限公司」名義勸
    誘他人投資訂購，並以「華大建設工程股份有限公司」名義
    為交易主體訂約，足見興建該龍門居銷售為被上訴人丁○○
    、甲○○等合夥經營之事業，故被上訴人丁○○將銷售龍門
    居乙事，委被上訴人甲○○代為處理等情以觀，堪認被上訴
    人丁○○、甲○○等合夥經營建築龍門居出售，被上訴人丁
    ○○、甲○○等二人構成之合夥，自應履行出賣人之債務。
    且公司未經合法註冊，則雖名為股份有限公司，仍難認有獨
    立之人格，即應以合夥論（最高法院20年上字第2014號判例
    參照）。原審認系爭買賣契約係存在於上訴人與華大建設工
    程股份有限公司間，被上訴人丁○○、甲○○非本件買賣契
    約當事人及受益人，尚有未洽。
  (三)被上訴人丁○○、甲○○雖辯稱，伊雖僅授權甲○○簽約，
    事實上未收到分文金錢。被上訴人戊○○並未將其所收之10
    0 萬元轉交其兩人云云。惟按債之更改中關於債務人之更改
    ，謂因變易債務人以消滅舊債務而發生新債務，與債務承擔
    僅變更債務人，而債務仍屬同一之情形迥異（最高法院68年
    台上字第3407號判例參照）。本件上訴人與被上訴人戊○○
    訂定「城鄉山色」第二期房屋不動產預定買賣契約書，買受
    二戶房屋，並交付100 萬元做為訂金。因無法聲請核發建照
    。被上訴人戊○○乃商得被上訴人丁○○、甲○○同意，由
    上訴人改為訂購被上訴人丁○○、甲○○之「龍門居」房屋
    ，債務人即出賣人為被上訴人丁○○、甲○○。並由被上訴
    人甲○○出面簽訂龍門居不動產買賣契約，其附件一「龍門
    居」付款明細表期數「１. 簽約金新台幣60萬元整」、「１
    . 簽約金新台幣40萬元整」之「備註」欄，分別經記載「已
    收」甲○○簽名蓋章加註日期82.9.27（見原審卷第 29、60
    頁）。揆諸上開說明，本件不動產買賣不惟債務人之更改，
    且消滅舊債務而發生新債務，非債務承擔，被上訴人丁○○
    、甲○○自應負履行新債務之責，至為顯然。至於被上訴人
    戊○○有無將其所收之100 萬元轉交被上訴人丁○○、甲○
    ○，係屬其內部之關係，自不足以對抗上訴人，被上訴人丁
    ○○、甲○○之抗辯，亦無可取。
  (四)再按雙務契約因不可歸責於雙方當事人之事由，致一方給付
    不能，而他方已就該部分為對待給付者，得依不當得利之規
    定，請求返還（民法第266條第2項），無待乎契約當事人另
    為解除權之行使（最高法院44年台上字第383 號判例參照）
    。而民法上所謂給付不能，係指在給付期或債務人得為給付
    之時期有不能給付之情形而言，若在此等時期，給付已屬不
    能，則不問其為永久不能抑一時不能，皆當然發生給付不能
    之效果。縱債務人嗣後回復為可能給付，亦無從變更此已發
    生之法定效果。本件兩造簽訂之買賣契約第2 條，係約定於
    開工日起400個工作天完工，而契約係於82年9月27日簽訂，
    有上開買賣契約可稽，至今已逾時近13年，仍未申請建造執
    照，為被上訴人所不爭，依社會通常觀念，已屬給付不能至
    明，上訴人請求被上訴人丁○○、甲○○返還所付之簽約金
    100萬元，自屬有據。
七、縱上所述，上訴人本於不當得利之法律關係，請求被上訴人
    丁○○、甲○○連帶給付100 萬元，及被上訴人丁○○自民
    國93年10月2日、被上訴人甲○○自民國93年10月1日起，均
    至清償日止，按週年利率5%計算之利息，為有理由，應予准
    許。原審就此部分，為上訴人敗訴之判決，尚有未洽，上訴
    意旨求予廢棄改判，為有理由，爰由本院予以廢棄改判如主
    文第2項所示。
八、本件事證已臻明確，兩造其餘之陳述及攻擊防禦方法，經審
    酌核與判決結果不生影響，不再一一論述，併予敘明。
據上論結，本件上訴為有理由，依民事訴訟法第450 條、第78條
，判決如主文。
中    華    民    國    95    年    4     月    4     日
                  民事第八庭  審判長法  官  吳景源
                                    法  官  滕允潔
                                    法  官  連正義
正本係照原本作成。
不得上訴。
中    華    民    國    95    年    4     月    6     日
                                    書記官  張永中


司法院資訊處製作；財團法人民間司法改革基金會備份。
